臺灣高等法院民事判決　　　　　　　　 100年度建上字第38號
上　訴　人　榮民工程股份有限公司
法定代理人　王央城
訴訟代理人　劉志鵬律師
　　　　　　王雪娟律師
被　上訴人　國防部空軍司令部
法定代理人　嚴明
訴訟代理人　徐克銘律師
複代理人　　林靜怡律師
上列當事人間請求給付工程款事件，上訴人對於中華民國100年1
月19日臺灣臺北地方法院97年度建字第4號第一審判決提起上訴
，本院於民國100年10月11日言詞辯論終結，判決如下：
    主  文
原判決關於駁回上訴人後開第2項之訴部分，及該部分假執行之
聲請，並訴訟費用之裁判廢棄。
被上訴人應給付上訴人新台幣肆仟參佰捌拾參萬零捌佰捌拾捌元
，及其中新台幣肆仟參佰壹拾伍萬貳仟玖佰貳拾壹元自民國九十
五年七月二十日起至清償日止，按週年利率百分之五計算之利息
。
其餘上訴駁回。
第一、二審訴訟費用，由被上訴人負擔十分之七，餘由上訴人負
擔。
本判決命被上訴人給付部分，於上訴人以新台幣壹仟肆佰陸拾壹
萬零貳佰玖拾陸元為被上訴人供擔保後得假執行，但被上訴人如
以新台幣肆仟參佰捌拾參萬零捌佰捌拾捌元為上訴人預供擔保，
得免為假執行。
    事實及理由
壹、程序事項：
  (一)按民事訴訟法第173條規定：「第168條、第169條第1項及第
    170條至前條之規定，於有訴訟代理人時不適用之。但法院
    得酌量情形，裁定停止其訴訟程序」。故在本件之情形，除
    非法院認有停止訴訟程序之必要而裁定停止外，訴訟程序並
    不當然停止。本件原告之法定代理人變更後，甲之代理權消
    滅，但原告既然有委任訴訟代理人丙，雖新法定代理人乙未
    向第一審法院聲明承受訴訟，依前述規定，並不發生訴訟程
    序當然停止之情形。而且原告之訴訟代理人丙既然受有得提
    起上訴之特別委任，自有代原告提起上訴之權，則應視為訴
    訟程序當然停止之事由發生在上訴之後，由第二審法院依法
    裁定命承受訴訟(民國<下同>91年11月6日本院暨所屬法院91
    年法律座談會研討結論參照) 。故本件被上訴人之法定代理
    人原為雷玉其，於原審判決(100年1月19日) 前即100年1月6
    日變更為嚴明，有國防部100年1月6日國人管理字第1000000
    193號函在卷可稽(見本院卷第272頁)，並具狀聲明承受訴訟
    (見本院卷第270頁) ，因被上訴人於原審有委任訴訟代理人
    ，故原審訴訟程序在上訴前不當然停止，揆諸首開說明，被
    上訴人於本院聲明承受，即屬有據，應無不合。
  (二)又查上訴人之法定代理人原為劉萬寧，於100年7月12日變更
    為王央城，有經濟部經授商字第10001151800號函在卷可稽
    ，並具狀聲明承受訴訟(見本院卷第257頁至第258頁)，亦核
    無不合，均先此敘明。
  (三)再查「空軍總部忠勇分案新建工程共同承攬契約」(下簡稱
    系爭契約)第5條規定:「本工程契約總價計新台幣參拾玖億
    柒仟元整(土建:新台幣貳拾玖億玖仟肆佰柒拾萬玖仟陸佰元
    整、水電:新台幣柒億貳仟肆佰捌拾柒萬捌仟元整、空調:新
    台幣貳億伍仟零肆拾壹萬貳仟肆佰元整)」(見原審卷(一)第
    20頁)，可知上開工程之工作項係區分為土建、水電、空調
    工程，且各有獨立價金劃分，又查上訴人於本件訴訟所請求
    部分，僅與上訴人施作之土建工程部分有關，與對系爭契約
    聯合承攬廠商即訴外人榮電股份有限公司(下簡稱榮電公司)
    、正宜興業股份有限公司(下簡稱正宜公司)無涉，均同意由
    上訴人自為請求等情，並有榮電公司、正宜公司切結書在卷
    可稽(見原審卷(一)第17、18頁)，可知上訴人與榮電公司、
    正宜公司對被上訴人所得主張之工程款債權，性質乃屬可分
    之債權，並徵得其他聯合承攬人之同意，上訴人就系爭「鋼
    筋三向焊接組立工作」之工程款請求權具有管理處分權，亦
    即具有訴訟實施權，況依共同標協議書第1條(見原審卷(一)
    第456頁)記載，上訴人為代表廠商，任何代表廠商具名代表
    共同投標廠商之行為，均視為共同投標廠商全體之行為，亦
    可知上訴人係兩造所約定有權代表榮電公司、正宜公司為行
    為之人，亦毋須由上訴人、榮電公司、正宜公司三人一同起
    訴，故上訴人單獨向被上訴人起訴請求，其當事人適格並無
    欠缺，與被上訴人所舉本院95年度建上字第23號判決，認聯
    合承攬契約，對內關係，各投標成員彼此間係居於相互合作
    之地位，存在類似合夥之關係。並進而依民法第668條規定
    ，主張合夥關係而生之債權，應係合夥人即共同投標廠商全
    體之公同共有。被上訴人進而再舉最高法院74年度台上字第
    748號判例所認定在公同共有人「經全體共有人之同意時」
    ，其中一人或數人即有單獨受領之權之意旨並無違背，被上
    訴人舉上開二判決，而主張上訴人單獨提起本件訴訟請求給
    付費用，其當事人適格有欠缺云云，應不可採。
貳、實體事項：
一、上訴人起訴主張：
  (一)其於93年1月8日與被上訴人訂立「空軍總部忠勇分案新建工
    程共同承攬契約」(下簡稱系爭契約)，約定工程總價為新台
    幣（下同）39億7,000萬元。系爭工程有關行政大樓地下層
    戰情室之鋼筋施工部分，依系爭契約結構圖編號S8-1所示，
    需進行三向焊接組立工作且通過電阻值不得超過0.5Ω之鋼
    筋焊接組立工作，此為系爭工程所必須施作之內容。然上開
    承攬契約之單價分析表中「鋼筋組立」項目，僅列有「Fy＝
    4200 Kg/c㎡鋼筋彎紮及組立」及「鋼筋網彎紮及組立」二
    項，然編號S-15之「Fy＝4200Kg/c㎡鋼筋彎紮及組立」項目
    中未列「焊工」費用，顯見未包含「鋼筋三向焊接組立工作
    」之電焊費用。單價分析表內並未編列「鋼筋三向焊接組立
    工作」工作項目，致該工程項目所需費用無法按單價分析表
    計價。上訴人於93年12月2日函請被上訴人就上述「鋼筋焊
    接組立」項目辦理契約變更追加，然遭被上訴人拒絕，亦經
    行政院公共工程委員會調解未果。
  (二)系爭契約單價分析表編號S-15「Fy＝4200Kg/c㎡鋼筋彎紮及
    組立」之單價每噸11,400元係包含「鋼筋」材料及工資，其
    中工資單價僅1,400元。對照上訴人將系爭工程結構工程分
    包與下包廠商之詳細價目表項次4戰情室「Fy＝4200Kg/c㎡
    鋼筋彎紮及組立」之單價，僅就戰情室「Fy＝4200Kg/c㎡鋼
    筋彎紮及組立」工項，「鋼筋三向焊接組立工作」之工資單
    價即高達9,250元。上訴人因「鋼筋三向焊接組立工作」所
    支出之電焊費用工資遠高於單價分析表所載工資單價1,400
    元，可見單價分析表S-15「鋼筋彎紮及組立」項目並未包含
    鋼筋三向焊接組立工作之電焊費用。
  (三)被上訴人雖於合約結構圖編號S8-1圖示鋼筋焊接組立之工作
    方法，然卻未於單價分析表列明「鋼筋三向焊接組立工作」
    之費用，而單價分析表係上訴人估價時之重要依據，因被上
    訴人未於單價分表上列出該項費用，致上訴人於投標時無法
    就此詳為估算，已構成上訴人所不得預料之情事變更，且此
    情事變更不可歸責於上訴人。且上訴人須依系爭工程合約結
    構圖編號S8-1施作該工作，因此受有鉅額損失，如仍依系爭
    工程合約原約定之總價給付，亦顯失公平，合於民法第227
    條之2之規定。本件工程合約之單價分析表係可歸責於被上
    訴人之原因而漏列「鋼筋三向焊接組立工作」費用，被上訴
    人一方面認上訴人應按結構圖施作，又拒絕支付該部分報酬
    ，顯有違誠信原則。況同屬漏項問題之支撐架費用，被上訴
    人已同意變更契約並為給付，對於同一工程之上述漏項問題
    ，被上訴人確拒絕給付費用，則被上訴人行使權利、履行義
    務之方法亦違背誠信原則。
  (四)上訴人將系爭承攬契約內有關鋼筋焊接組立工作分包予訴外
    人磊慶營造股份有限公司(下簡稱磊慶公司)施作，並以是否
    需施作鋼筋交接點焊接組立工程，而將戰情室與行政大樓之
    「Fy＝4200Kg/c㎡鋼筋彎紮及組立」項目分別編列，亦即前
    者需要焊接，後者則不需要。兩者之單價價差，即是因施作
    系爭鋼筋三向焊接組立工作之電焊費用，為每單位5,637元
    （9,250－3,613＝5,637）。上訴人已依被上訴人所提供合
    約結構圖編號S8-1圖說之指示，完成「鋼筋三向焊接組立」
    工作，依民法第490條、第491條之規定，被上訴人應給付上
    訴人承攬報酬。上訴人於系爭工程施作「鋼筋三向焊接組立
    」工程總數量為9,947噸，故上訴人就上述鋼筋焊接組立額
    外支出之費用為5,607萬1,239元（5,637×9,947＝5,607萬
    1,239）。加計環保費用及包商利潤費等為工程款4.6％即25
    7萬9,277元（5,607萬1,239×4.6％＝257萬9,276.994），
    以及上訴人已墊付2,900萬2,365元之工程款予包商之利息損
    失67萬7,967元，共計6,229萬4,907元，暨自上訴人申請調
    解繕本送達對造翌日即95年7月20日起，按週年利率5％計算
    之利息。又本件工程合約並未在單價分析表列明「鋼筋三向
    焊接組立工作」之費用，在未辦理契約變更前，並非在原契
    約價金之約定範圍。上訴人已完成該「鋼筋三向焊接組立」
    工作，被上訴人受領該部分工作，係屬無法律上之原因而受
    有利益，致上訴人受有無法請領該部分工程項目之報酬，依
    民法第179條之規定，被上訴人應將其所受利益返還上訴人
    。
  (五)對被上訴人抗辯所為陳述：
    1.被上訴人雖不爭執本契約結構圖編號S8-1所示之「鋼筋三
      向焊接組立工作」，為本工程必須施作之工作，惟該鋼筋
      組立之方式與一般鋼筋組立之單價編列方式不同，其於單
      價分析表上雖亦是以「焊工」表示，但自費用高低，即可
      知悉為不同之工作內容，且本工程之單價分析表亦未編列
      本契約結構圖編號S8-1圖說之「鋼筋三向焊接組立工作」
      之電焊費用。
    2.又總價承攬契約係指業主提供詳細、正確之設計圖及詳細
      價目表。用公開招標之方式，以廠商所提出之最低標決標
      ，廠商依圖說完成契約約定之一定工作量後，業主支付「
      固定價額」報酬之契約。是對此工程項目之漏列係屬業主
      錯誤所導致，屬承包商無法控制之風險，不應轉嫁由承包
      商承擔。否則違反公平及誠信原則、政府採購法第6條第1
      項及民法第148條第2項之規定。
    3.又就本工程下其他漏項爭議，被上訴人已同意另行給付工
      程款予上訴人，有工程會調解成立書為證。
    4.系爭契約第5條第5項為定型化契約，其條款應屬無效，被
      上訴人不得執此作為拒絕給付費用之理由。又其系爭契約
      第4條第1項未將最有利標評選須知列為契約文件，是於系
      爭契約中無拘束力。
    5.系爭契約總價39億7,000萬元中，未包含本項鋼筋三向焊
      接組立之費用，對此，致被上訴人於投標時無法就此為估
      算，已構成上訴人所不得預料之情事變更，且此情事不可
      歸責於上訴人，倘被上訴人不增加給付，則對上訴人顯失
      公平，是該事件符合兩造於簽約前無法預見之情事變更，
      是上訴人得依情事變更主張請求。
    6.爰於原審起訴聲明：1.被上訴人應給付上訴人6,229萬4,9
      07元，及自95年7月20日起至清償日止，按年息5％計算之
      利息。2.願供擔保，請准宣告假執行。嗣原審駁回上訴人
      之請求，對此上訴人不服提起上訴，嗣於本院上訴聲明：
      1.原判決廢棄；2.被上訴人應給付上訴人6,229萬4,907元
      ，及自95年7月20日起至清償日止，按年息5％計算之利息
      。3.上訴人願供擔保，請准宣告假執行。
二、被上訴人則以下列辯詞資為抗辯：
  (一)按最高法院89年度台上字第1092號判決、本院89年度重上字
    第483號判決、92年度上字第246號判決、臺北土木技師公會
    99年3月11日北技字第9930422號函、羅興華建築師事務所95
    年5月3日之8367-95-75號函、北市土木技師公會於98年11月
    6日之土木技字第9831718號鑑定報告書、系爭契約第5條及
    民法第309條所揭示，系爭承攬契約約定採取總價計給之方
    式，即為總價承包。
  (二)至於上訴人使否得主張民法第490條暨第491條作為請求權基
    礎部分，依系爭工程係有上訴人與另2家廠商共同承攬，上
    訴人並與另2家廠商共同出具「共同投標協議書」，而依其
    第四點所載可知，其共同投標協議書應對契約當事人均發生
    效力。是以，上訴人與另2家共同承攬廠商就本件工程負連
    帶履約責任，而在對內關係，則其彼此間係居於相互合作之
    地位並存在類似合夥關係，上訴人單獨提起本件訴訟請求給
    付費用，其當事人適格實有欠缺。
  (三)關於必要費用部分，依本件工程契約約定上訴人應依約施作
    鋼筋三向焊接組立工作，且單價分析表亦明列其費用，故本
    件並無變更契約之需要。被上訴人自始均未曾就鋼筋三向焊
    接組立工作提出須變更之事項，僅要上訴人依約施作，與契
    約變更無涉。
  (四)另本件上訴人執民法第227條之2「情事變更原則」為請求權
    基礎而為請求，然該條文之內容並非為可供支持一方當事人
    得向他方當事人請求特定行為之法律規範，亦並非兼具構成
    要件及法律效果之完全性法條。況本件亦與該法條之要件未
    符，系爭工程於訂約伊即已存在於系爭契約之內容中，亦即
    於系爭契約之施工結構圖S8-1內登載系爭工程，並於施工規
    範中記載工程施作之方法，上訴人亦自承被上訴人已於系爭
    合約結構圖編號S8-1圖示鋼筋焊接組立之工作方法，是以上
    訴人於訂約時即知本件工程包括鋼筋焊接組立之工程。且於
    事後涉訟時，上訴人亦不爭執系爭工程確實屬於當事人所約
    定系爭契約約定內容，為必要施作之工作項目，屬於契約訂
    立時即存在之事實，而非契約成立後，效果完成前所發生者
    ，難謂有何上訴人所稱「情事變更」情形。
  (五)本件亦核與民法第148條第2項之要件不符。蓋本件系爭契約
    價金採取總價計給之意旨，系爭工程確已包含於系爭契約內
    容之中，且被上訴人已依約給付報酬已如上述，是本件被上
    訴人既已依系爭契約給付系爭工程費用，並無違反誠信原則
    。
  (六)按系爭契約第五、(四)條約定記載，上訴人給付予其分包商
    之價金，已約明不得向被上訴人請求價差金額。況本件經採
    「總包價法」且以最接近「最適參考價」者為最高分之計分
    方式由上訴人得標，雙方並本於其投標文件而約定係採「總
    價給付」，上訴人為完成系爭工作顯已受有報酬，自不得另
    行請求加價。至若「上訴人於系爭工程中施作『鋼筋焊接組
    立』，每一單位較未施作焊接組立高出5,637元費用」，惟
    照契約Fy=4200Kg/c㎡鋼筋彎紮及組立單價分析表S-15計算
    ，扣除鋼筋材料後之彎紮組立費用僅為1,400元（鋼筋材料
    每噸10,000對），顯示上訴人發包價金實已參酌其他之考量
    因素。
  (七)本院答辯聲明：1.上訴駁回。2.如受不利判決，被上訴人願
    供擔保，請准免為假執行。
三、兩造不爭執事項：
  (一)上訴人主張於93年1月8日與被上訴人訂立「空軍總部忠勇分
    案新建工程共同承攬契約」，約定工程總價為39億7,000萬
    元。
  (二)系爭工程就行政大樓地下層戰情室之鋼筋施工部分，依系爭
    契約結構圖編號S8-1所示，需進行鋼筋三向焊接組立工作且
    電阻值不得超過0.5Ω，被上訴人亦已依約施作完成，施作
    數量為9,947噸。
  (三)系爭工程合約所附單價分析表編號S-15之「Fy＝4200Kg/c㎡
    鋼筋彎紮及組立」項目，單價為每噸1萬1,400元，未列鋼筋
    三向焊接組立工作之電焊費用，上訴人曾就該工項向被上訴
    人請求辦理契約變更，然遭被上訴人拒絕。
  (四)本契約結構圖編號S8-1所載「鋼筋三向焊接組立工作」，係
    屬地下室防護工程之一，且為行政大樓地下樓層戰情室之施
    工範圍，上訴人施作行政大樓地下層戰情室之「鋼筋三向焊
    接組立工作」，均經監造單位施工查驗合格，且行政大樓地
    下層戰情室業於97年9月12日點交於被上訴人。
  (五)台北市土木技師公會98年11月6日北土技字第9831718號鑑定
    報告書(鑑定案號：0000000)、99年3月11日北土技字第9930
    422號函。
四、兩造爭執事項：
  (一)上訴人所施作之系爭「鋼筋三向焊接組立工作」，其單價是
    否已列入單價分析表？是否屬工程漏項？
  (二)又上訴人所依約施作系爭「鋼筋三向焊接組立工作」，被上
    訴人應否於約定之總價以外另行給付上訴人承攬報酬或費用
    ？
  (三)承上述，上訴人依情事變更主張，是否有理由？
  (四)被上訴人得否依不當得利法律關係就「鋼筋三向焊接組立工
    作」部份，向被上訴人6,229萬4,907元及其利息？
  (五)上訴人依上開請求權基礎請求之鋼筋焊接組立工程之工程費
    數額6,229萬4,907元，是否合理？
五、得心證之理由：
  (一)上訴人所施作之系爭「鋼筋三向焊接組立工作」，其單價是
    否已列入單價分析表？是否屬工程漏項？
    1.查系爭工程就行政大樓地下層戰情室之鋼筋施工部分，依
      系爭契約結構圖編號S8-1所示，需進行鋼筋三向焊接組立
      工作且電阻值不得超過0.5Ω，被上訴人亦已依約施作完
      成，施作數量為9,947噸，本契約結構圖編號S8-1所載「
      鋼筋三向焊接組立工作」，係屬地下室防護工程之一，且
      為行政大樓地下樓層戰情室之施工範圍，上訴人施作行政
      大樓地下層戰情室之「鋼筋三向焊接組立工作」，均經監
      造單位施工查驗合格，且行政大樓地下層戰情室業於97年
      9月12日點交於被上訴人等情，業為兩造所不爭執（見不
      爭執事項(二)、(四)），是被上訴人辯稱本工程仍在施工進行
      中，尚未完工、驗收，上訴人不得提起本件請求云云，即
      不可採，先予敘明。
    2.按所謂工程漏項，係指合約約定有應完成之工作項目已標
      示在圖說內，但在「合約詳細價目表」或「單價分析表」
      中缺漏該計價項目而言。
    3.經查系爭工程有關鋼筋彎紮及組立部分，依單價分析表（
      見本院卷第96頁）可知，分為僅有鋼筋綁紮及除以鋼筋綁
      紮外，尚須焊接二種，尚須焊接部分，在單價分析表上會
      有「焊工」項目，而系爭「鋼筋三向焊接組立工作」，其
      單價係依單價分析表編號S-15之「Fy＝4200Kg/c㎡鋼筋彎
      紮及組立」項目編列，單價為每噸1萬1,400元，未列鋼筋
      三向焊接組立工作之電焊費用，上訴人曾就該工項向被上
      訴人請求辦理契約變更，然遭被上訴人拒絕等情，亦為兩
      所不爭執，已如前述(見不爭執事項(三))，而依系爭工程圖
      說確有系爭「鋼筋三向焊接組立工作」等情，有工程圖說
      在卷可稽(見原審卷(一)第51頁)，是揆諸前開五之(一)之2.
      說明，系爭「鋼筋三向焊接組立工作」之焊工項目確屬工
      程漏項無訛，被上訴人辯稱上訴人僅對「Fy＝4200Kg/c㎡
      鋼筋彎紮及組立」項目之單價有所爭執云云，即不可採。
    4.雖被上訴人辯稱鋼筋組立如需焊接方能完成，則組立涵義
      上當然包含焊接工法所需，不容上訴人再藉工法細分工項
      ，以文害義云云，然查依上開單價分析表下半部(見本院
      卷96頁)可知，該工程項目亦稱「鋼筋網彎紮及『組立』
      」，惟該工料項目則仍有「焊工」項目，與被上訴人上開
      所辯即自相矛盾，其辯詞自不可採。而被上訴人雖復援引
      行政院公共工程委員會調字第88070號案例要旨，認工程
      估價單項目僅規定燈柱，而施作時不及於燈柱基座，則施
      作燈柱項目即無效用及失其意義，足見工程設計時之真意
      即包含燈柱基座之施工在內，並非工程漏項云云，惟系爭
      「鋼筋三向焊接組立工作」，要求鋼筋三向焊接組立，且
      通過電阻值0.5Ω以上測試，已如前述，顯然比一般鋼筋
      彎紮組立，在焊接上更為繁複及專業，非如燈柱及燈柱基
      座存有必然關係而當然包含在內，況一般鋼筋彎紮組立，
      尚有焊工項目，已如前述，益證系爭「鋼筋三向焊接組立
      工作」一定須列有焊工項目，而不當然包含在其他項目中
      ，自無法比附援引上開案例要旨，故被上訴人此部分辯詞
      自不足採。
    5.被上訴人續辯稱上訴人投標時係領取空白標單及空白單價
      分析表，具有計算、核實填寫項目單價之權利與義務，對
      於項目或數量有疑義者，並有增刪修改之權利，上訴人投
      標時未善盡注意義務，已有可歸責之處，難謂無過失，上
      訴人一味要求被上訴人承擔，與誠信原則有違，且上訴人
      曾多次完成我國重大工程，對於各項工程施工方式均十分
      熟稔且術業有專攻，當已預見電焊之必要，惟上訴人應計
      算單價卻未善盡計算之責，致得標後始稱契約漏項，難謂
      有據云云，惟查依國防部軍備局採購中心軍事工程投標須
      知第6條規定，工程招標文件固包含空白標單、及空白單
      價分析表(見原審卷(一)第336、337頁)，然填寫單價僅就
      被上訴人所列工程項目填寫金額，並無法針對未列項目之
      漏項主張單價，而依系爭契約第5條約定，本件為總價承
      攬，是縱上訴人有增刪修改之權利而增列漏項之項目，然
      對於漏項之金額仍只能包含在原總價價金中，無法增加給
      付，對上訴人亦顯失公平，況單價分析表項目係被上訴人
      委任之羅興華建築師事務所所製作，此見單價分析表開頭
      有該事務所名稱即明，則專業建築師尚有漏列工程項目之
      情，又何以要求承包商之上訴人自行核算並承擔風險，顯
      然要求承包商要有高於建築師之能力，此始屬違反公平及
      誠信原則，況上訴人縱然依被上訴人所述承攬國內重大工
      程，如臺北101大樓、龍門(核四)計畫，高雄捷運工程地
      下車站及北宜高速公路雪山隧道工程等，惟查本件工程係
      「戰情室」鋼筋彎紮，且有上開通過電阻值0.5Ω等特殊
      條件，與上開重大工程，性質上顯然不同，自不得以前開
      工程經驗，即當然要求上訴人有高於建築師之審查能力，
      故被上訴人此部分辯詞，亦不可採。
    6.被上訴人另辯稱系爭契約採總價計給，同一工程項目所需
      之工料項目或一工料項目所包含之工項會因列表人不同而
      異其內容，依羅興華建築師事務所95年5月3日之8637-95-
      75號函內容，一般鋼筋之綁紮費用即為戰情室鋼筋電焊作
      業費用，故未予以另列項目，足認系爭工程確實無漏項，
      且工程圖說及施工規範包於系爭契約之範疇，且被上訴人
      亦已給付上訴人施作系爭工程款項，故兩造間債之關係因
      相互清償消滅，上訴人無從請求增加付云云。惟查羅興華
      建築師事務所既為系爭工程之設計單位，與本件有利害關
      係，則其所言，已難遽採為有利於被上訴人之證據，況查
      依本件鑑定結果，亦認定一般鐵絲進行鋼筋綁紮之單價分
      析為每噸4,300元，本件鋼筋三向焊接方式之單價分析為
      每噸8,250元，有台北市土木技師公會鑑定報告可稽(見外
      放)，二者差距甚大，可見一般鋼筋之綁紮費用應不包括
      戰情室鋼筋電焊作業費用，益證戰情室鋼筋三向電焊項目
      確應列而未列於單價分析表中，顯非僅屬總價承攬下各項
      目之調整而已，是被上訴人所辯自無可採。
    7.被上訴人辯稱系爭「鋼筋三向焊接組立工作」單價分析表
      即編號S-15，每噸為1萬1,400元，與同契約內鋼筋工項之
      S-23壁樁之SD42鋼筋彎紮及組立單價為每噸1萬元、SD28
      鋼筋彎紮及組立之單價每噸8,400元、SD29反循環基樁之
      鋼筋及點焊吊放單價每噸1萬元相較，顯有較高，足見其
      計價時已就此焊接搭接之工料均有計價云云，然查上開
      S-23壁樁之SD42鋼筋彎紮及組立、SD28鋼筋彎紮及組立、
      SD29反循環基樁之鋼筋及點焊吊放(見原審卷(一)第113至
      115頁)，僅為基樁單點焊接，與本件鋼筋三向焊接組立須
      三向焊接鋼筋，且需經電阻器測試其電阻值，不得超過0.
      5Ω不同，此觀基樁及本件筋三向焊接組立之現場照片及
      工程圖說即明(見原審卷(一)第138、139、51頁)，所需費
      用已非可比擬，再參以上開鑑定報告，一般鐵絲進行鋼筋
      綁紮與本件鋼筋三向焊接方式之每噸單價相差甚遠(四千
      元左右)，可知上開S-23壁樁之SD42鋼筋彎紮及組立、SD2
      8 鋼筋彎紮及組立、SD29反循環基樁之鋼筋及點焊吊放與
      本件鋼筋三向焊接組立之每噸單價僅差一、二千元，不足
      以認定其差價即為焊接費用，被上訴人此部分辯詞亦不可
      採。
    8.被上訴人復辯稱系爭契約之單價分析表S-15可知單價為每
      噸1萬1,400元，均較上訴人所提出之金額每噸9,250元與
      鑑定報告所顯示之金額每噸8,250元為高，足見被上訴人
      已全額給付系爭工程之費用云云，然查上開S-15單價分析
      表(見本院卷第96頁)中工資複價為1,400元(即技工500+小
      工800+鐵絲80+工具損耗20=1,400)，其餘為鋼筋價額，並
      無列有焊工項目，而查上訴人提出之其下包商單價分析表
      工資複價包括焊工在內有9,250元(並無包括鋼筋價額)(見
      原審卷(一) 第91頁)，可見S-15單價分析表項目並無包含
      施作系爭「鋼筋三向焊接組立工作」之費用；又查上開S-
      15單價分析表上單價1萬1,400元包括「鋼筋」、技工、小
      工、鐵絲及工具耗損等項目，而鑑定報告之單價分析8,25
      0元之工料項目包括技工、小工、電焊工、零星工料(見外
      放鑑定報告V-1頁) ，顯然鑑定報告所謂8,250元並不包括
      鋼筋費用，若再包括鋼筋費用1萬元，則鑑定報告中系爭
      「鋼筋三向焊接組立工作」所有價金必遠高於S-15單價分
      析表之價格，故被上訴人以立足點不相同之價格相比較，
      率而認定S-15單價分析表中包括焊工費用云云，實不足採
      。
    9.被上訴人又辯稱係系爭契約第5條第4項約定，上訴人給付
      分包廠商之金額縱使高於本契約，由上訴人負擔或承受，
      本契約價金不予變更，上訴人請求之金額係上訴人給付予
      分包廠商之價金，亦與被上訴人無涉，且被上訴人亦已依
      據契約支付價金與上訴人，則本件並無任何漏項情事云云
      ，然查本件係被上訴人委任之設計單位漏未列焊工項目並
      計價，依約及誠信、公平原則應另予計價，已如前述，仍
      在系爭契約範圍內，並非上訴人之分包商要求之價金高，
      不敷成本而要求提高價金，自與是否採用分包商提出之價
      金與否無關，被上訴人尚無法以其依系爭契約業已給付完
      畢(不包括漏列部分)，即推斷本件並無漏項云云，被上訴
      人此部分辯詞亦不可採。
  (二)又上訴人所依約施作系爭「鋼筋三向焊接組立工作」，被上
    訴人應否於約定之總價以外另行給付上訴人承攬報酬或費用
    ？
    1.上訴人確依約施作系爭「鋼筋三向焊接組立工作」，被上
      訴人之單價分析表漏列焊工項目，被上訴人依約及誠信、
      公平原則，已如前述，被上訴人自應於約定之總價以外另
      行給付上訴人承攬報酬及費用。
    2.查被上訴人雖辯稱依系爭契約第5條第5項、第12條第1項
      及投標須知第10條第1項、最有利標評選須知第3.2.1點之
      規定，系爭契約採取總價計給之方式，且廠商對本案招標
      文件內容有疑義者，標單項目及數量不合理時，得於一定
      期間內向被上訴人提請釋疑或自行於標單增列項目，足堪
      認定上訴人對系爭契約已確實明瞭，上訴人無從請求增加
      給付云云。惟查:
      (1)按總價承攬契約係指業主提供詳細、正確之設計圖及詳
        細價目表，由廠商得標後依約定完成一定工作後，業主
        支付固定價額報酬之契約，是本件由被上訴人提出之工
        程圖說固有系爭「鋼筋三向焊接組立工作」，然單價分
        析表上卻漏未列焊工項目，顯然與總價承攬契約之精神
        不符。
      (2)又按合約漏項為合約設計圖規定應施作之工作，惟因被
        上訴人於合約價目表漏未編列相對應之計價項目，致造
        成被上訴人已施作工作卻未受報酬之損失。況查單價分
        析表項目係被上訴人委任之羅興華建築師事務所所製作
        ，此見單價分析表開頭有該事務所名稱即明，則專業建
        築師尚有漏列工程項目之情，又何以要求承包商之上訴
        人自行核算並承擔風險，顯然要求承包商要有高於建築
        師之能力，此始屬違反公平及誠信原則，已如前述，被
        上訴人當不得將圖說與單價分析表不一致之風險全部轉
        嫁予上訴人，依系爭契約第5條第5項及投標須知第10條
        第1項、最有利標評選須知第3.2.1點之規定(見原審卷
        (一)第21、339、352頁)，被上訴人固然在投標時得表
        示意見，然此僅適用於已列入契約中工程項目及數量，
        上訴人在總價之下對固有項目中作調整，換言之，係適
        用在計算上正常誤差範圍或上訴人依一般情狀可預見，
        故如上述，本件雖為總價承攬，然設計人員之人為錯誤
        所導致漏列項目，此為上訴人無法控制管理之風險，自
        不應轉嫁予上訴人承擔。故被上訴人此部分辯詞自不足
        採。至被上訴人援引本院臺南分院95年度上字第17號、
        本院92年度重上字第35號、94年度建上字第24號判決，
        認定上訴人未依其專業估算而為投標，嗣後如有標單漏
        列之情狀時，風險應由其承擔，不可以此為由要求增加
        工程費用云云，然查除上開判決並非最高法院判例，本
        院得不受其拘束外，且上開判決有係就實作實算部分請
        求增加報酬，顯與本件係總價承攬契約不同，亦無法比
        附援引，併此敘明。
      (3)再查被上訴人辯稱系爭工程因契約變更致工程項目或數
        量有增減時，應就變更部分由當事人合意予以加減帳結
        算，倘未依契約變更者，不得就系爭工程工作項目之實
        作數量較契約原定數量增減逾10%之部分逕為請求云云
        ，然查本件係在單價分析表漏列項目計價，系爭「鋼筋
        三向焊接組立工作」本為系爭契約原應施作之項目，已
        如前述，並非契約變更致工程項目或數量有增減，故被
        上訴人所辯，容有誤會，應不可採。至被上訴人復辯稱
        依系爭契約第8條第1項、第3項約定，請求補償必要費
        用必須有須變更事項且為必要費用，本件上訴人並未提
        出變更契約之需要，故被上訴人無從適用該款效果補償
        上訴人所增加之必要費用云云，同理，本件非變更契約
        ，而係原契約工作項目，僅單價分析表漏列，故被上訴
        人此部分辯詞，亦無可採。
  (三)上訴人依上開請求權基礎請求之鋼筋焊接組立工程之工程費
    數額6,229萬4,907元，是否合理？
    1.查上訴人依民法第490條、第491條、第148條誠信原則及
      公平原則，請求被上訴人給付報酬及費用，依前所述，自
      屬有據。
    2.惟查上訴人主張62,294,907元及利息，是否合理，茲分述
      如下:
      (1)查上訴人主張直接報酬(費用)5607萬1,239元部分，係
        實際支出費用，固有上訴人提出與下包磊慶公司之工程
        契約、詳細價目表為證(見原審卷(一)第72至90頁)，惟
        被上訴人固不爭執上開磊慶公司價目表之真正(見原審
        卷(二)第126頁背面)，惟辯稱下包廠商承包金額有其個
        別考量，不能代表一般客觀之數額等語，尚屬有據，且
        兩造亦於原審同意就系爭工程之鋼筋以三向焊接方式及
        一般鐵絲進行鋼筋綁紮之單價分析送台北市土木技師公
        會鑑定客觀價值。經鑑定結果，鋼筋三向焊接及組立工
        資為每公噸8,250元，施作一般鐵絲進行鋼筋綁紮為每
        公噸4,300元，數量為9,947噸，則二者差價為3,950元(
        8,250-4,300=3,950)，總施工費應為3929萬0,650元(見
        3,950X9,947=39,290,650) ，故上訴人應請求之直接報
        酬(費用)應為3929萬0,650元。
      (2)又查依系爭工程之工程詳細表總表第伍項約定，環保清
        潔費、工程營造保險費、品質管制管理費、勞工安全衛
        生管理費、包商利潤及工程什項(壹至肆項合計約4.6%)
        (見原審卷(二)第81頁)，故以直接工程費用3929萬0,65
        0元乘以4.6%，被上訴人尚應給付上訴人上開費用1,807
        ,370元(39,290,650X4.6%≒1,807,370，元以下四捨五
        入)，被上訴人雖辯稱上訴人係以漏項請求，不得以原
        契約比例計算間接費用云云，惟系爭「鋼筋三向焊接組
        立工作」本為系爭工程一部，並非增加費用，故依相同
        原則依原契約比例計算，應屬合理，被上訴人所辯不足
        採。
      (3)再查上訴人自94年7月起至95年5月止，按月得向被上訴
        人請領工程款，均由上訴人先行給付下包商等情，有上
        訴人提出之交辦或承攬工程詳細計價單在卷可憑(見原
        審卷(二)第82至93頁)，惟被上訴人拒絕給付系爭「鋼
        筋三向焊接組立工作」之價金，為兩造所不爭執，故上
        訴人自得請求應給付而未給付上訴人時起算之利息66萬
        7,967(計算式如附表，此計算金額亦為被上訴人所不爭
        執，見本院卷第339頁背面) 。
      (4)按利息不得滾入原本再生利息，民法第207條本文定有
        明文。故除上訴人因被上訴人拒絕給付而先墊下包廠商
        款項之利息67萬7,967元，非屬工程報酬，不得加計5%
        營業稅及計算遲延利息外，被上訴人應給付上訴人工程
        款及費用，應為4383萬0,888元【(39,290,650+1,807,3
        70)x(1+5%)+677,967)=43,830,888】及其中4315萬2,92
        1元【(39,290,650+1,807,370)x(1+5%)=43,152,921)】
        部分之法定遲延利息。
  (四)綜上所述，上訴人本於民法第490條、第491條、第148條誠
    信原則及公平原則，請求上訴人給付4383萬0,888元，及其
    中4315萬2,921元部分自被上訴人收到上訴人調解申請書狀
    繕本翌日即95年7月20日(見原審卷第94頁第)起清償日止，
    按年息5%計算之利息部分，為有理由，應予准許。逾此所為
    請求，為無理由，應予駁回。又上訴人勝訴部分，兩造分別
    陳明願供擔保為准、免假執行之宣告，經核於法並無不合，
    爰分別酌定相當擔保金額准許之。至於上訴人敗訴部分，其
    假執行之聲請失所附麗，應併予駁回。原審就上開應准許部
    分，為上訴敗訴之判決，並駁回其假執行之聲請，尚有未洽
    ，上訴意旨求予廢棄改判，為有理由，爰由本院予以廢棄改
    判如主文第2項所示，並依聲請為附條件之准、免假執行之
    宣告。至於上訴人之請求不應准許部分，原判決為上訴人敗
    訴之判決，並駁回其假執行之聲請，經核於法並無不合，上
    訴意旨求予廢棄改判，為無理由，應駁回其上訴。
  (五)又本件事證已臻明確，上訴人就其請求之數訴訟標的，請求
    擇一為有利之判決(見本院卷第339頁背面)，故上訴人另主
    張情事變更、不當得利法律關係部分及兩造其餘之攻擊或防
    禦方法及證據，經本院斟酌後，認為不足以影響本判決之結
    果，自無逐一詳予論駁之必要，併此敘明。
六、據上論結，本件上訴為一部有理由，一部無理由，依民事訴
    訟法第450條、第449條第1項、第79條、第463條、第390條
    第2項、第392條，判決如主文。
中    華    民    國   100    年    10    月    25    日
                    民事第五庭
                        審判長法  官  李錦美
                              法  官  陳博享
                              法  官  黃雯惠
正本係照原本作成。
如不服本判決，應於收受送達後20日內向本院提出上訴書狀，其
未表明上訴理由者，應於提出上訴後20日內向本院補提理由書狀
（均須按他造當事人之人數附繕本）上訴時應提出委任律師或具
有律師資格之人之委任狀；委任有律師資格者，另應附具律師資
格證書及釋明委任人與受任人有民事訴訟法第466條之1第1項但
書或第2項（詳附註）所定關係之釋明文書影本。如委任律師提
起上訴者，應一併繳納上訴審裁判費。
中    華    民    國   100    年    10    月    25    日
                              書記官  秦慧榮
附註：
民事訴訟法第466條之1（第1項、第2項）：
對於第二審判決上訴，上訴人應委任律師為訴訟代理人。但上訴
人或其他法定代理人具有律師資格者，不在此限。
上訴人之配偶、三親等內之血親、二親等內之姻親，或上訴人為
法人、中央或地方機關時，其所屬專任人員具有律師資格並經法
院認為適當者，亦得為第三審訴訟代理人。